臺灣彰化地方法院民事判決
109年度訴字第1480號
原      告  許任正  

訴訟代理人  賴盈志律師
被      告  社團法人中華民國弱勢家庭自助協會

法定代理人  江冠南  
訴訟代理人  邱瑋琳  
            陳貽男律師
上列當事人間請求給付慰助金事件，本院於民國111年3月30日言
詞辯論終結，判決如下：
    主  文
被告應給付原告新台幣325,340元，及自民國109年12月10日起至
清償日止，按年息5%計算之利息。
原告其餘之訴駁回。
訴訟費用由被告負擔二分之一，其餘由原告負擔。
本判決原告勝訴部分得假執行；但被告如以新台幣325,340元為
原告預供擔保後，得免為假執行。
原告其餘假執行之聲請駁回。 
    事實及理由
一、按訴狀送達後，原告不得將原訴變更或追加他訴，但擴張或
    減縮應受判決事項之聲明者，不在此限，民事訴訟法第255
    條第1項第3款定有明文。本件原告於起訴時聲明請求被告應
    給付原告新台幣（下同）582,208元，嗣變更為請求被告給
    付526,340元（卷503頁），其減縮聲明，程序上合於上開規
    定，先予敘明。
二、原告聲明求為判決被告應給付原告526,340元，及自民國109
    年8月20日起至清償日止，按年息百分之五計算之利息；併
    願供擔保請准宣告假執行。其主張略以：
  ㈠原告之母親許黃迺峯以原告為繳款會員，分別於101年5月9日
    、104年11月27日、105年1月12日，先後加入被告之往生互
    助會丙組、乙組、甲組，而為被告之會員，而許黃迺峯於10
    9年7月7日死亡。其中丙組每月繳交互助金2,000元，原告已
    繳交給被告192,500元，被告於109年8月20日給付原告慰助
    金3萬元；乙組每月繳交互助金3,000元，原告已繳交給被告
    155,700元，被告於109年8月20日給付原告慰助金3萬元；甲
    組每月繳交互助金3,000元，原告已繳交給被告165,000元，
    被告於109年8月20日給付原告慰助金29,500元，原告都是將
    甲組款項交給經手人孫佩菁，原告仍為權利人，與孫珮菁之
    間並無借名登記關係，原告就甲組仍有請求權。
　㈡原告得請求之慰助金，分別計算如下:
　⒈丙組部分:依據福利規章註2之約定，以總繳金額1.2倍計算，
    則應給付原告慰助金231,000元，扣除實領3萬元，被告尚應
    給付201,000元。
　⒉乙組部分:原告繳交之互助金大於慰助金，應按福利規章註2
    之約定，以總繳金額1.2倍計算，則應給付原告慰助金186,8
    40元，扣除實領3萬元，被告尚應給付156,840元。
  ⒊甲組部分：原告為請領款項權利人，已繳交互助金165,000元
    ，依據福利規章註2之約定，以總繳金額1.2倍計算，則應給
    付原告慰助金198,000元，扣除實領29,500元，被告尚應給
    付168,500元。
　㈢被告雖辯稱107年1月18日組長會議決議，已改變慰助金之計
    付方式云云，然鈞院北斗簡易庭108年度斗小字第244、401
    號判決中，被告均未曾提及組長會議決議，故該決議之真偽
    ，實屬存疑。被告對於該決議之召開程序、通知書送達是否
    合法、出席人員是否符合開會、決議門檻、出席人員投票資
    料、決議是否符合章程規定，以及決議結果有無向主管機關
    報備等情，應負舉證責任，否則該決議是否真正存在即有疑
    義。退步言之，該決議若存在，亦因該決議不合法定程式，
    而屬無效。被告又稱前開變更已於每月繳費通知單公告，原
    告默示同意變更云云。但由系爭規章第3條可知，會員若擅
    自停繳互助金有遭退會之虞，且不退還已繳互助款，自不能
    以原告繳納互助費遽謂默示同意變更契約等語。
三、被告聲明求為判決原告之訴駁回；如受不利判決願供擔保聲
    請宣告免為假執行。答辯略以：
  ㈠往生互助會丙組部分，原告繳款至109年5月，年資為8年1月(
    97期)，共繳192,500元，有原告的繳款紀錄。依福利規章第
    2條，慰問金發放標準爲總人數之80%，依合約計算如下：當
    月會員數211人×每人互助100元×互助年資80%－扣除行政費10
    %（行政費、呆帳）=15,192元，但是因為往生前的會員都要
    繳，所以6月份的互助金是600元也要繳，扣除此筆600元後
    是14,592元，再扣除原告實領慰助金30,000元，已毋庸再給
    付原告。
　㈡乙組部分，原告繳款至109年5月，年資為4年7月(55期)，已
    繳155,700元。依福利規章註1、註2記載，需5年以上才能用
    已繳互助金1.2倍計算，原告年資不足5年，應依福利規章第
    2條，慰問金發放標準爲總人數之85%，計算如下：當月會員
    數223人×每人互助100元×互助年資85%－扣除行政費10%（行
    政費、呆帳）=17,060元，再扣除109年6月應繳互助金400元
    ，所以為16,660元，再扣除原告實領慰助金30,000元，已毋
    庸再給付原告。
  ㈢甲組部分:
　⒈原告繳款至109年5月，年資為4年5月(53期)，已繳151,600元
    ，依福利規章註1、註2記載，需5年以上才能用已繳互助金1
    .2倍計算，原告年資不足5年，應依福利規章第2條，慰問金
    發放標準爲總人數之80%，計算如下：當月會員數395人×每
    人互助100元×互助年資80%－扣除行政費10%（行政費、呆帳
    ）=28,440元，扣除109年6月1,100元（因當月往生人數11個
    人），所以是27,340元，再扣除原告實領3萬元（因為合約
    書未繳回才扣500元），已毋庸再給付原告。
　⒉甲組實際繳款人爲孫珮菁，故甲組的受款人是孫佩菁，其與
    原告間是借名登記，孫珮菁借用原告家屬作會員，被告根本
    未收到原告繳納之甲組的互助金，從收據（原證4）可知原
    告只有繳乙、丙組的金額，沒有參與甲組繳款。但無論繳款
    人是何人，其實已經在109年8月匯款給原告29,500元給付完
    畢。
　㈣被告在107年1月17日召開組長會議，決議「甲乙丙組契約 人
    數遞減，扣除往生順延款後應得慰助金低於本金，協會補助
    支付，需依照實際互助人數計算。」，會議經過代收組長及
    招攬人的會議作會員福利的討論與修正，被告有公告也由代
    收組長口頭通知，另透過協會網站用公告張貼通知，並在每
    個月給與繳款人之繳費通知單上之「會員公告」記載「當會
    員人數少，收支逆差狀況出現，應以實際會員數給付。」，
    原告之繳費通知單上亦均有此記載，原告每月收到協會繳款
    單及公告，不僅無異議且仍然繼續繳費，自可間接推知原告
    默示同意以實際會員數計算方式。另遲延利息應另行計算，
    不能以109年8月20日計算等語。
四、兩造不爭執之事項：
  ㈠原告之母親許黃迺峯於101年5月9日、104年11月27日、105年
    1月12日，先後加入被告之往生互助會丙組、乙組、甲組，
    而為被告之會員，以原告許任正為繳款會員，許黃迺峯已於
    109年7月7日死亡。
  ㈡丙組部分:
  ⒈許黃迺峯於101年5月9日，加入被告之往生互助會丙組，而為
    被告之會員，以原告許任正為繳款會員，每月繳交互助金2,
    000元；被告已於109年8月20日給付原告慰助金3萬元。
  ⒉原告已繳交給被告192,500元，即如101年第5期至109年第5期
    之繳款紀錄（卷171頁）。
  ㈢乙組部分:
  ⒈許黃迺峯於104年11月27日，加入被告之往生互助會乙組，而
    為被告之會員，以原告許任正為繳款會員，每月繳交互助金
    3,000元；被告已於109年8月20日給付原告慰助金3萬元。
  ⒉原告已繳交給被告155,700元，即如104年第12期至109年第5
    期之繳款紀錄（卷177頁）。
  ㈣甲組部分:
  ⒈許黃迺峯於105年1月12日，加入被告之往生互助會甲組，而
    為被告之會員，以原告許任正為繳款會員，每月繳交互助金
    3,000元；被告已於109年8月20日給付原告慰助金3萬元。
  ㈤關於文書證據部分，以下書證形式上真正不爭執:
  ⒈被告給付原告之慰助金丙組3萬元、乙組3萬元、甲組3萬元，
    如代付扶助金給付明細表（卷49-53頁）。
  ⒉兩造訂約之福利規章:
    ⑴甲組，如卷93頁所示（被證4）。
    ⑵乙組，如卷91頁所示（被證3）。
  ㈥原告於109年6月繳交的3,800元，是繳交在109年4月份第四期
    未繳2,500元（丙組2,000元，乙組500元），加上第五期應
    繳1,300元（丙組700元，乙組600元）。   
五、兩造爭執之事項：
  ㈠有關107年1月17日組長會議記錄（卷181頁）及會員公告（卷
    183頁），是否對原告有效？
  ㈡關於丙組部分，原告請求被告給付201,000元，有無理由？
  ㈢關於乙組部分，原告請求被告給付156,840元，有無理由？
  ㈣關於甲組部分：
  ⒈原告是否為請領款項權利人?原告已繳交互助金是165,000元
    或是繳151,600元？
  ⒉如原告為權利人，原告請求被告給付168,500元，有無理由？
六、得心證之理由：
　㈠查兩造間福利規章有關慰助金之約定，甲組及乙組均於第7條
    約定發放標準，並於註二約定「慰助總領金額須扣除10%行
    政費…註二、本會秉持互助精神，互助會員應繳至往生為止
    ，結算互助金額大於慰助金額時，均以總繳互助金×1.2倍給
    付（奠儀除外）」，（卷93、91頁）；丙組之約定，應為第
    八條「入會期滿八年，慰助金發放標準為總人數之80%」（
    卷87頁）等情，有福利規章在卷可憑，應堪認定。原告雖主
    張丙組之約定亦與甲、乙組相同等語，並提出福利規章（卷
    59頁）為佐，然原告提出之丙組福利規章係未經填載個人資
    料之空白規章，顯與被告所提出有填載個人資料並經被告蓋
    有收訖章之規章（卷87頁）不符，不能認為係兩造合意之內
    容，故原告此部分主張，即無可採。
　㈡被告將慰助金給付標準變更為實際會員數給付之法律行為，
　　依民法第71條規定而無效:
　⒈按內政部輔導社會團體往生互助事項處理原則第九點規定：
    「社會團體辦理本事項，應訂定往生互助金給付規定及行政
    事務管理規定，提經會員（會員代表）大會審議通過後，報
    請主管機關會商相關機關後核定。社會團體應與參與本事項
    之會員依前項往生互助金給付規定及行政事項管理規定訂定
    互助契約。前項往生互助金給付條件及內容，非得參與會員
    全體書面同意，不得任意變更；其有變更者，應修正往生互
    助金給付規定，並依第一項程序辦理。」，明定往生互助金
    之給付條件及內容之變更，需經會員大會審議通過，並報請
    主管機關會商相關機關後核定，以維護契約之正義，此為強
    制規定。被告既為內政部輔導社會團體往生互助會，則兩造
    間福利規章有關慰助金之約定，自應遵循上開規定。
　⒉經查，被告所辯慰助金給付標準已改依實際會員數給付等語
    ，雖提出107年1月17日組長會議記錄及會員公告為證，然就
    與會人員、決議方式等內容，均未能提出相關資料，不但未
    能證明該組長會議記錄及會員公告之內容為真正，更與上開
    規定不符，故被告上開所辯，即屬乏據，未能採信。被告雖
    又辯稱有關慰助金改依實際會員數給付，已記載於原告之繳
    費通知單，原告持續繳費已默示同意變更等語，固提出108
    年第12期甲組代收扶助金單據（卷95頁）、108年第9、10、
    11、12期乙組及丙組代收扶助金單據（卷185、187、189、1
    91頁）為證，然被告就此所為契約變更之法律行為，仍與前
    揭強制規定不符，依民法第71條規定而為無效。
　⒊從而，兩造間慰助金給付標準並未經合法變更，仍應按原契
    約（即前述㈠所述）之內容而履行。　
　㈢關於原告得請求丙組之慰助金給付標準，應依第八條「入會
    期滿八年，慰助金發放標準為總人數之80%」（卷87頁），
    有福利規章可憑，依福利規章第2條約定，其他會員贊助慰
    助金為100元，而109年7月丙組會員總人數為211人一節，有
    會員統計表及繳款會員資料可參(卷89、137頁)，契約內容
    既未就總人數之標準有所約定，則應按給付時之當期總人數
    ，方符合一般客觀可理解之基準。又原告入會期滿八年，以
    總人數80%計算，慰助金總領金額應為16,880元(100×211×80
    %＝16,880)，依規章第7條扣除6%行政費及4%呆帳率後，為15
    ,192元（16,880-1,688＝15,192元），再扣減原告應繳而未
    繳之109年6月互助金600元後，即為14,592元（15,192-600＝
    14,592)，惟被告已給付原告3萬元慰助金，此為兩造所不爭
    執，經予扣除後，原告已無可再向被告請求給付之金額。至
    於原告主張會員人數為2,570人等語，此為被告所否認，答
    辯稱福利規章所載丙2570是指會員編號，並非會員人數等語
    ，而原告未能再舉證以實其說，尚難採取。故原告請求被告
    給付201,000元，即非有據，未能准許。
　㈣關於乙組部分:原告繳交之互助金額為155,700元一節，已為
    兩造所不爭執，而慰助金額依福利規章（卷91頁）計算結果
    為229,500元（詳如附表一），互助金額並未大於慰助金額
    ，不應按第7條註二之約定計算，故原告得請求之慰助金，
    依附表一計算為229,500元，再扣減原告應繳而未繳之109年
    6月互助金400元以及被告已給付原告3萬元慰助金後，應為1
    99,100元（229,000-000-00,000＝199,100）。從而，原告請
    求156,840元，未逾上開數額，為有理由，應予准許。
  ㈤關於原告請求甲組之慰助金部分:
　⒈經查，原告為甲組之請款權利人，其已繳交互助金為151,600
    元一節，有105年第1期至109年第5期之繳款紀錄（卷257頁
    ）、108年第12期甲組代收扶助金單據（卷95頁）及代付扶
    助金給付明細表（卷49頁）可證，應可認定。被告雖辯稱實
    際權利人為孫珮菁，孫珮菁係借用原告家屬名義作會員云云
    ，然代收扶助金單據上已載明孫珮菁僅為代收人而已，真正
    權利人仍為原告，復以原告倘若並非權利人，被告豈有與原
    告結算給付慰助金3萬元並扣除未繳回合約書500元之理?故
    被告上開所辯，與上開事證不符，核無可採。至於原告主張
    已繳交至109年7月之互助金應為165,000元云云，然除上開1
    51,600元以外，並未能舉證證明有再繳交109年6、7月之互
    助金13,400元，故原告此部分主張，亦屬乏據，未能採信。
　⒉又查，原告繳交之互助金額為151,600元，而慰助金額依福利
    規章（卷93頁）計算結果為216,000元（詳如附表二），互
    助金額並未大於慰助金額，不應按第7條註二之約定計算，
    故原告得請求之慰助金，依附表二計算為216,000元，再依
    第7條註四扣減109年6月1,100元（當月往生人數11人）以及
    被告已給付原告29,500元後（按:依卷49頁給付明細表所示
    ，給付原告慰助金3萬元，因合約書未繳回而扣29,500元，
    實際給付29,500元），應為185,400元（216,000-1,100-29,
    500＝185,400）。從而，原告請求168,500元，未逾上開數額
    ，為有理由，應予准許。
　㈥末按給付有確定期限者，債務人自期限屆滿時起，負遲延責
    任；給付無確定期限者，債務人於債權人得請求給付時，經
    其催告而未為給付，自受催告時起負遲延責任；其經債權人
    起訴而送達訴狀，或依督促程序送達支付命令，或為其他相
    類之行為者，與催告有同一之效力，民法第229條第1項、第
    2 項分別定有明文。又遲延之債務，以支付金錢為標的者，
    債權人得請求依法定利率計算之遲延利息。但約定利率較高
    者，仍從其約定利率；應付利息之債務，其利率未經約定，
    亦無法律可據者，週年利率為百分之五，民法第233條第1項
    、第203 條亦定有明文。本件原告請求給付慰助金，因契約
    內並未約定慰助金給付期限及利率，而屬無確定期限且未約
    定利率之債務，應以被告受催告而未履行時，方生遲延責任
    ，是以原告請求自109年8月20日起算遲延利息，尚非有據，
    然其訴請給付而送達起訴狀與催告有同一效力，查起訴狀繕
    本係於109年12月9日送達被告，有送達證書可憑（卷第69頁
    ），則被告自109年12月10日起即應負遲延給付責任，故原
    告依前開規定請求被告給付自109年12月10日起至清償日止
    ，按年息5%計算之法定遲延利息，即屬有據。
　㈦綜上所述，原告請求被告給付325,340元（156,840+168,500＝
    325,340）及自109年12月10日起至清償日止，按週年利率百
    分之五計算之遲延利息，為有理由，應予准許；其餘逾此範
    圍之請求，則無理由，應予駁回。
　㈧原告勝訴部分，為所命給付金額未逾50萬元之判決，依民事
    訴訟法第389條第1項第5款之規定，應依職權宣告假執行，
    併依同法第392條第2項規定，依被告聲請宣告被告如預供相
    當之擔保金額後，得免為假執行。至於原告敗訴部分，原告
    雖聲請願供擔保請准宣告假執行，然而敗訴部分既然被法院
    駁回，不能就敗訴部分聲請假執行，所以敗訴部分假執行聲
    請，也應一併駁回。
  ㈨本件事證已經明確，兩造其餘之攻擊防禦方法、舉證及聲請
    傳喚證人，經審酌後認為對於判決結果不生影響，就不再逐
    一論述，併予敘明。
  ㈩訴訟費用負擔之依據：民事訴訟法第79條。
中　　華　　民　　國　　111 　年　　4 　　月　　20　　日
                  民事第二庭    法　官　陳弘仁
以上正本係照原本作成。
如對判決上訴，應於判決送達後20日內向本院提出上訴狀。如委
任律師提起上訴者，應一併繳納上訴審裁判費。
中　　華　　民　　國　　111 　年　　4 　　月　　20　　日
                                書記官　許雅涵
附表一:
乙組: 依福利規章第2條約定（卷91頁），其他會員贊助慰助金100元，以第7條約定之3,000人計算，原告入會期滿四年六個月以總人數85%計算，慰助金總領金額應為255,000元(100×3,000×0.85＝255,000)，依第7條扣除10%行政費後，為229,500元(255,000-25,500＝229,500)。 
　　　　　　　　　　　　　　　　
附表二:
甲組: 依福利規章第2條約定（卷93頁），其他會員贊助慰助金100元，以第7條約定之3,000人計算，原告入會期滿四年以總人數80%計算，慰助金總領金額應為240,000元(100×3,000×0.8＝240,000)，依第7條扣除10%行政費後，為216,000元(240,000-24,000＝216,000)。